臺灣高等法院刑事判決　　　　　　　　　　　　　九十三年度上易字第一四七四號
　　上　訴　人　臺灣板橋地方法院檢察署檢察官
　　被　　　告　丁○○
　　選任辯護人　梁裕勝　律師
右上訴人因被告公共危險案件，不服臺灣板橋地方法院九十三年度易字第九號，中華
民國九十三年六月十六日第一審判決（起訴案號：臺灣板橋地方法院檢察署九十二年
度偵字第九０九七號），提起上訴，本院判決如左：
    主  文
上訴駁回。
    理  由
一、公訴意旨略以：被告丁○○係台北縣三重市○○街五○八號「肉圓王」之負責人
    ，應注意該處係供人使用之建築物，平日即應做好防火措施，並備有足夠之滅火
    左後側鄰木質隔板之免洗餐具放木櫃附近處所，於民國（下同）九十二年三月三
    日十九時十九分許，因電源線路劣化，引發火災，並因無足夠之滅火設備，延燒
    至丙○○所經營之「松青超市」（台北縣三重市○○街五○六號）、庚○○所經
    營之「好吃漢堡」（台北縣三重市○○街五○八號）、己○○所經營之「方元小
    吃」（台北縣三重市○○街五○八號）、何彩鑾所經營之「小胖平價海鮮」（台
    北縣三重市○○街五○八號）、甲○○所經營之「生鮮熱炒」（台北縣三重市○○街五○八號）、乙○○所使用之台北縣三重市○○街二六三號及二六五號建築
    物。因認被告涉犯刑法第一百七十三條第二項失火燒燬現供人使用之住宅罪等語
    。
二、按犯罪事實應依證據認定之，無證據不得認定犯罪事實；不能證明被告犯罪者，
    應諭知無罪之判決。刑事訴訟法第一百五十四條第一項、第三百零一條第一項分
    別定有明文。又刑事訴訟上證明之資料，無論其為直接證據或間接證據，均須達
    於通常一般之人均不致於有所懷疑，而得確信其為真實之程度，始得據為有罪之
    認定，若其關於被告是否犯罪之證明未能達此程度，而有合理性懷疑之存在，致
    使無從形成有罪之確信，根據「罪證有疑、利於被告」之證據法則，即不得遽為
    不利被告之認定（最高法院七十六年度台上字第四九八六號判例意旨參照）。
三、公訴人認被告丁○○涉有前開犯行，無非係以被告之自白、被害人丙○○、庚○○、己○○、何彩鑾、甲○○、乙○○之證詞、現場照片及台北縣政府消防局火
    災原因調查報告表等資料，為其主要論據。
四、訊據被告丁○○堅決否認涉有右揭公共危險犯行，辯稱：前開坐落台北縣三重市
    ○○街五○八號鐵皮屋地上物係乙○○所有，伊於九十一年十一月十五日承租該
    店面作為販售肉圓攤，鐵皮屋使用之電源係乙○○自臺北縣三重市○○街二六三
    號、二六五號其住宅拉線再設置分電錶提供予承租店面使用，按月向各店面收取
    電費，電線、開關、插座均係屋主於裝潢隔間時完成，伊承租後並未變動，起訴
    書所指電線線路劣化之電線是隱藏於木質隔板之內，伊無從檢查及維修，且所經
    營之肉圓店並無大型電器設備，僅有一台二十吋電視、冰箱、研磨機及電風扇，
    火災發生時僅使用冰箱，亦無超過用電量之情形，況本件火災發生並非伊使用電
    器或電器配線而引起，而是在隔板處造成，依租賃契約伊亦不能任意變動隔板之
    語。
五、經查：本案起火原因係以電氣因素引燃之可能性較高，且現場跳脫無熔絲開關是
    肉圓王總開關跳脫的四個開關的其中一個，另熔掉電線的灰燼亦是在肉圓王櫥櫃
    下方附近發現，而現場熔掉電線又是在灰燼下方，不可能是救火射水的時候從別
    地方沖過來，因此判定火災起火戶（處）是台北縣三重市○○街五○八號（肉圓
    王）建築物左後側鄰木質隔板之免洗餐具儲放木櫃附近處所，而該處之建築結構
    都是鐵架鐵皮搭建的建築物，相連的每間店面都是木板隔間，隔間都有Ｃ型鋼骨
    的寬度大約十公分左右，所以每間店面的木板隔間剛好在鋼骨十公分的兩側，隔
    間木板彼此大約有十公分的寬度的距離，雖然有可能隔間牆的電源線或天花板的
    電源線，燒到其他低引燃點火性的物品而燃燒，是以電源線位置無法判定，但是
    鑑識人員所找到有熔痕的銅質配線都是在肉圓王放免洗餐具餐櫃的下方附近，可
    以確定起火點應該是肉圓王免洗餐具櫥櫃的地方，且每間店面全部都是木板隔間
    ，銅線的熔點是在一○六四度Ｃ，如果到達熔點的話沿著它所包附的塑膠會燃燒
    ，附近易燃物也會引燃，而木材兩百五十度就會引燃，以現場燃燒後木板隔間完
    全燒失，來判斷火勢是由此向外延燒，起火點附近有多少東西，因為都已經燒失
    ，無法知悉，亦沒有找到插座，在鑑定當中也沒有發現肉圓店有滅火器的的遺跡
    等情，固據鑑定人即本件火災現場勘查之台北縣消防局火災鑑識人員蔡國華證述
    綦詳，並有火災現場勘查紀錄及原因判斷、談話筆錄、現場平面圖及物品配置圖
    、現場照片等資料存卷可按（詳參本院九十三年六月二日審判筆錄、九十二年度
    偵字第九○九七號卷第十七頁、第十八頁、第四十頁至第四十二頁、第七十一頁
    、第七十二頁）。惟查：
  (1)本件起火原因研判電源配線長期呈通線狀態，經檢視肉圓王電源總開關箱內有多
    個無熔絲開關明顯呈跳脫狀態，其銅質室內電源配線有短路熔痕現象，經研判電
    源花線熔痕應屬於通電中之短路痕，以電氣因素引燃之可能性較高等情，固據鑑
    定人蔡國華證述如前並有調查報告在卷足稽，但電氣因素除因電源線路劣化外，
    尚有超負載的現象、使用劣質電線、絕緣破損等原因，是本件是否確因電源線路
    劣化引發火災，並無確切證據證明，公訴人遽以被告未加注意定期保養檢修電源
    線路，致電源電線劣化引發火災，尚乏依據。況台北縣三重市○○街五○八號房
    屋係被告於九十一年十一月間向乙○○所承租，而電源電線開關配備則係在九十
    一年由出租人之母親所裝設，出租給被告之前並未找人檢修，在出租給被告前另
    租與賣童裝者有檢修過，通常在出租後要承租人提報給出租人，才會知道要修，
    肉圓店的電源是從出租人住宅拉線過來供應，每個月出租人會去抄錶計算再去收
    電費，租給肉圓店之時不確定有無提供滅火設備等情，已據證人即房屋之出租人
    乙○○證述在卷，並有租賃契約在卷足稽。是火災發生之時被告承租該屋確僅約
    三個月之時間，且線路電源開關配備均為出租人所提供，應由出租人檢修，被告
    並無定期保養檢修之義務，亦無疑義。
  (2)證人乙○○證稱：前開肉圓王隔壁小胖平價海鮮及方元小吃，均係乙○○前往收
    租金等語，證人即小胖平價海鮮之老闆戊○○○、股東蔡惠智證稱：「位於肉圓
    王左邊店面之小胖平價海鮮約作了一年左右，線路並無改過，只是有時候電箱壞
    掉，自己叫電工來修，被告肉圓王的店比我們晚，並不知道他們有無改裝過電線
    ，前一個好像是一個賣童裝的，我們的店也是跟乙○○租的，我們每間店都有獨
    立的開關，肉圓店與小胖平價店後面是誰的電路經過，並不知道，我對自己的線
    路怎麼走，我也不知道」等語，證人即方元小吃老闆己○○亦證稱：「另位於肉
    圓王右邊店面是方元小吃開店約三年之久，知道總開關在何處，我們有自己獨立
    的電路，並沒有改裝過線路，被告後來住的時候也不知道有無改裝過線路，並不
    知道自己的線路怎麼走，線路很少壞掉，最多就是日光燈壞掉，找水電工來修，
    總開關亦無壞掉過」等語，且被告亦供稱伊僅承租攤位用來賣肉圓，並無須特殊
    裝潢及用電，自無改裝線路之必要，而衡情依該處之建築結構是鐵架鐵皮搭建的
    建築物，相連的每間店面都是木板隔間，隔間僅有Ｃ型鋼骨的寬度大約十公分左
    右，復據證人蔡國華證述如前，若有該裝線路或其他裝潢相鄰之店面應可知悉，
    且依雙方房屋租賃契約書之約定條款，房屋有改裝設施之必要時，承租人須取得
    出租人之同意之情，亦有租賃契約書在卷可稽，足見被告亦無違反契約自行改裝
    電源線路之可能，且其承租用來賣肉圓時間既僅三個月，承租期無線路故障情事
    ，相鄰之店面前亦查無線路故障、跳電情事，被告當不可能知悉所承租之店面線
    路劣化並請出租人檢修線路，其無違反前開注意義務甚明。
  (3)證人蔡國華證稱：復電線跳電以後電源總開關無熔絲開關就會跳掉，開始在起火
    點的部分會有濃煙，但火不大但等到空氣進來有足夠的氧氣才會擴大燃燒，所以
    先開始是只會一點點火苗，濃煙比較多，有一面牆壁燒穿了才會擴大燃燒，無熔
    絲開關跳脫，要看它跳脫的是哪個開關，如果有總開關，跟分開關，只跳脫一區
    的話其他地區還會有電，跳脫之後會有火還會有濃煙，但火不會很大。且燈一閃
    一亮的原因有好幾個，有可能是燈管的問題，但也有可能是整體建築物電源的負
    載量有超負載的現象，或可能這個地方發生短路，影響到其他，因為發生短路之
    後會影響到無熔絲開關跳脫，跟著影響到整間屋子的人蔡惠智亦證稱：「我在小
    胖平價海鮮，看電視，忽然間隔壁肉圓店有一股濃煙衝過來，濃煙在肉圓店之後
    段，我就趕快叫老闆娘通知隔壁等語電流量等語，是雖前開火勢快速燃燒之前，
    有燈閃爍，但亦可能僅係燈管之問題，亦無從推認被告有未注意盡滅火注意義務
    。
  (4)證人吳明興雖證稱被告有拿滅火器滅火等語，但與證人戊○○○證稱：「後來我
    就跑到巧合麵包店拿滅火器，好像拿給吳先生（指吳明興），肉圓王的老闆拿壹
    個拖把滅火，他看到無法滅火他就抱著瓦斯桶出去等語」等語不符，且現場並無
    滅火器之遺跡，已據證人蔡國華證述如前，是被告是否有滅火器或有拿滅火器滅
    火云云，非無足疑，惟證人吳明興證稱：「當被告知悉有火燃燒時火跟煙很大了
　  進去的時候已經燒到前面一半，順勢沿著牆壁燒到天花板，當時站在外面完全看
    不到裡面有火跟煙，也沒有聞道什麼味道」等語，與被告所辯相符，足見被告知
    悉發現起火時，火勢已迅速竄燒，是否一般滅火器即能將火勢撲滅，非無疑義，
    公訴人遽以未置滅火器認定被告未盡救火義務引發火災，亦乏依據。
六、綜上所述，本件火災之起火處經鑑定研判起火戶（處）固係台北縣三重市○○街
    五○八號（肉圓王）建築物左後側鄰木質隔板之免洗餐具儲放木櫃附近處所，並
    排除人為（縱火）、危險物品或化工原料引燃之可能性，而以電氣因素引燃可能
    性最大，惟因電氣包括電器設備與線路，其中線路電線走火，除因電源線路劣化
    外，還有超負載的現象、使用劣質電線、或絕緣破損等原因亦有可能，而本件既
    無證據證明起火原因確係因電源線劣化，且被告亦無注意檢修之義務，另亦無證
    據證明縱使有對足夠滅火設備即能及時撲滅本件火災之發生，自不能以發生火災
    係於被告營業處所即認被告應負過失之責。此外，復查無其他積極證據足認被告
    涉有公訴人所指之公共危險犯行。本件公訴人所舉證據憑以推論被告前開犯罪，
    尚存有相當程度之合理懷疑，自屬不能證明被告犯罪。
七、原審因予諭知被告無罪之判決，經核尚無違誤。公訴人上訴意旨略以：(1)本案可
    以確定起火點應該是在肉圓王免洗餐具櫥櫃的地方，且延燒免洗餐具之保麗龍材
    質，需費時二、三分鐘，剛開始冒出濃煙及僅有一點火。(2)証人戊○○○及蔡惠
　  智証稱：伊二人發現肉圓王店內出現濃煙時，當時尚未出現火苗等語，足見被告
    稍加注意，應可立即撲滅免洗餐具櫥櫃下方之小火，乃其竟未盡力救火，自有過
    失云云，惟查：(1)証人蔡惠智於原審証稱：「（案發時你人在何處？）我在小胖
    平價海鮮看電視」、「忽然間隔壁肉圓店有一股濃煙衝出來，我就趕快叫老闆娘
    通知隔壁。」（原審卷第八一頁），証人何彩鑾供稱：「因為當時蔡惠智說怎麼
    會有煙．．．我馬上跑出去，因為我跟生鮮熱炒的說，我們電視邊怎麼會有煙跑
    出來。」、「當時很緊張，所以跑去跟生鮮熱炒說，然後我碰到方元店老闆，我
    對方元店老闆說趕快打電話報警．．．後來我跑到肉圓店．．．」（原審卷第九
    十、九一頁），足見本件火災發生後，自証人蔡惠智發現肉圓店有一股煙衝出來
    ，到證人何彩鑾告知被告時應已燃燒一段時間，難認被告仍有餘裕時間救火。(2)
    依台北縣政府消防局所製作火災現場平面圖觀之（偵卷第四○、四一頁），肉圓
　　店內起火點與營業攤位尚有一木牆阻隔，而據証人何彩鑾供稱：被告係在攤位後
　  面聊天，且係在何彩鑾告知之後，始與客人吳明興進入起火處觀看，自難推定被
    告於火災初發生時已發現隔牆後之冒煙起火狀況，而認其對於本件火勢竄燒能注
    意而未注意。(3)本件起火處係被告擺放免洗餐具之櫥櫃附近，該些免洗餐具均是
　　保麗龍及紙器材料，遇火數秒間立即加速竄燒，乃事所當然，是本件從起火到大
　  火竄燒，期間甚短，難認被告有防止而懈怠之過失。(4)証人吳明興証稱：「被告
    跟隔壁的老闆娘就進去，我也跟著進去，我進去的時候看到的火跟煙很大了」、
　 「老闆就轉出來，拿支滅火器進去．．．」、「（既然有看到被告拿滅火器進去
   ．．．為何沒有把火滅掉？）因為那時候火已經很大了．．．」（原審卷第七七
   頁），證人何彩鑾供稱：「和肉圓王丁○○及客人進入屋內後左側隔牆有煙及火
   ．．．丁○○此時並喊火勢太大，叫我們馬上離開」（偵卷第三四頁），足証被
   告發現火災時，火勢已太大，致未能滅火，並非被告未能及時滅火，此外並無証
   據証明縱使有足夠滅火設備即能及時撲滅。本件火災之發生，尚不能以發生火災
   係於被告營業處所即認定被告應負過失之責。公訴人上訴意旨，仍執前詞，指摘
   原判決不當，為無理由，應予駁回。
據上論斷，應依刑事訴訟法第三百六十八條，判決如主文。
本案經檢察官吳國南到庭執行職務。
中　　　華　　　民　　　國　　九十三　　年　　 十一 　　月　　　三　　　日
                            臺灣高等法院刑事第六庭
                                審判長法  官  陳　春　秋
                                      法  官  王　麗　莉
                                      法  官  高　明　哲
右正本證明與原本無異。
不得上訴。
                                      書記官  李  垂  福
中　　　華　　　民　　　國　　九十三　　年　　 十一 　　月　　　四　　　日
